ACORDAO-COMPLETO-2378099

ACÓRDÃO 13457/2019 ATA 40/2019 - PRIMEIRA CÂMARA

VISTOS, relatados e discutidos estes autos de tomada de contas especial instaurada pelo Fundo Nacional de Desenvolvimento da Educação contra o Sr. Marcello da Silva Britto, ex-prefeito do município de Ribeira do Amparo/PA, em razão de irregularidades identificadas na execução dos recursos repassados ao município no âmbito do Programa Nacional de Alimentação Escolar nos exercícios de 2004 a 2006.
ACORDAM os ministros do Tribunal de Contas da União, reunidos em sessão da 1ª Câmara, ante as razões expostas pelo relator, em:
9.1. considerar revel, para todos os efeitos, nos termos do art. 12, § 3º, da Lei 8.443/1992, o Sr. Marcello da Silva Britto;
9.2. julgar irregulares, com fundamento nos arts. 1º, I, 16, III, "b" e "c", da Lei 8.443/1992 c/c os arts. 19 e 23, III, da mesma lei e com arts. 1º, I, e 209, III, 210 e 214, III, do RI/TCU, as contas do Sr. Marcello da Silva Britto, e condená-lo ao pagamento das quantias a seguir especificadas, com a fixação do prazo de 15 (quinze) dias, a contar da notificação, para que comprove, perante este Tribunal (art. 214, III, "a", do RI/TCU) , o recolhimento da dívida aos cofres do Fundo Nacional de Desenvolvimento da Educação, atualizada monetariamente e acrescida dos juros de mora, calculados a partir das datas discriminadas até a data do recolhimento, na forma prevista na legislação em vigor:
	VALOR ORIGINAL (R$) 
	DATA DA OCORRÊNCIA

	     510,00
	6/12/2004

	  5.000,00
	3/12/2004

	11.872,80
	30/4/2004

	  9.983,20
	27/5/2004

	  6.775,85
	2/12/2004

	  3.118,80
	30/11/2004

	  8.105,37
	5/8/2005

	10.846,20
	1º/9/2005

	  1.439,54
	5/9/2005

	     973,00
	6/9/2005

	     897,60
	13/9/2005

	  9.437,02
	13/9/2005

	  1.050,00
	15/9/2005

	12.669,05
	6/10/2005

	     396,00
	10/10/2005

	     913,50
	24/10/2005

	12.475,59
	7/11/2005

	  7.322,54
	16/11/2005

	  1.113,00
	14/12/2005

	  1.980,00
	5/6/2006

	     792,00
	8/6/2006

	  2.000,00
	9/6/2006

	     900,00
	12/6/2006

	28.000,00
	28/12/2006

9.3. autorizar, desde logo, nos termos do art. 28, II, da Lei 8.443/1992, a cobrança judicial das dívidas, caso não atendidas as notificações;
9.4. em atendimento ao disposto no § 3º do art. 16 da Lei 8.443/1992, encaminhar cópia da presente deliberação à Procuradoria da República no Estado da Bahia.

Tomada de contas especial instaurada em virtude da não comprovação da boa e regular aplicação de recursos do Sistema Único de Saúde (SUS) repassados, fundo a fundo,nos exercícios de 2012 e 2013.

Primeira Câmara

Município de Ribeira do Amparo/BA.

3. Interessados/Responsáveis:
3.1. Interessado: Fundo Nacional de Desenvolvimento da Educação (00.378.257/0001-81)
3.2. Responsável: Marcello da Silva Britto (XXX.860.475-XX).

13.1. Ministros presentes: Walton Alencar Rodrigues (Presidente), Benjamin Zymler e Vital do Rêgo.
13.2. Ministro-Substituto convocado: Augusto Sherman Cavalcanti.
13.3. Ministro-Substituto presente: Weder de Oliveira (Relator).

WEDER DE OLIVEIRA

Adoto como relatório, com ajustes de forma, a instrução da Secretaria de Controle Externo de Tomada de Contas Especial (Secex-TCE) (peça 42) :
"INTRODUÇÃO
1. Cuidam os autos de tomada de contas especial instaurada pelo Fundo Nacional de Desenvolvimento da Educação - FNDE, em desfavor do Sr. Marcello da Silva Britto, Prefeito do município de Ribeira do Amparo/BA (gestões 2001-2004 e 2005 2007) , em razão de irregularidades identificadas na execução dos recursos repassados ao município de Ribeira do Amparo/BA, no âmbito do Programa Nacional de Alimentação Escolar   PNAE, nos exercícios de 2004, 2005 e 2006, que teve por objeto a aquisição exclusiva de gêneros alimentícios, em caráter complementar, para atendimento dos alunos matriculados em creches, pré-escolas e em escolas do ensino fundamental.
HISTÓRICO
PNAE/2004
2. Para a execução do PNAE/2004, o FNDE repassou, ao município de Ribeira do Amparo/BA, a importância total de R$ 177.081,60, conforme relação de ordens bancárias constantes da Tabela'DADOS DO PNAE/2004' (peça 11, p. 105) . Não consta, dos autos, o extrato da conta específica referente ao exercício de 2004, o que impossibilita identificar as datas em que os referidos recursos foram creditados.
3. Também não consta, dos autos, a prestação de contas do PNAE/2004, bem como eventuais documentos complementares apresentados pelo responsável.
4. A prestação de contas do PNAE/2004 foi analisada pelo Parecer 21/2007 DIVAP AUDIT/FNDE/MEC (peça 2, p. 59-64) , pelo Parecer 31/2014 DIFIP/COFIP/AUDIT/FNDE/MEC (peça 2, p. 79-81) e pelo Parecer 278/2016   DAESP/COPRA/CGCAP/DIFIN/FNDE (peça 2, p. 124-130) .
5. Constituem os fundamentos para a instauração da presente Tomada de Contas Especial, no que toca ao PNAE/2004, conforme apontado no Parecer 278/2016   DAESP/COPRA/CGCAP DIFIN/FNDE (peça 2, p. 124 130) :
5.1. não disponibilização da documentação comprobatória do gasto realizado;
5.2. documento de despesa ilegível;
5.3. documento de despesa sem carimbo do posto de controle da Secretaria Estadual de Fazenda, sem o atesto de recebimento pelo município e com diagramação visual diferente de outras notas fiscais do mesmo fornecedor; e
5.4. aquisição de empresa inidônea.
6. Por meio do Ofício 127/2014-DIFIP/COFIC/AUDIT/FNDE/MEC (peça 2, p. 69) e do Ofício 954/2014 - DIFIP/COFIC/AUDIT/FNDE/MEC (peça 2, p. 82-83) e Avisos de Recebimento (peça 2, p. 74 e 85, respectivamente) , e do Edital de Notificação 8/2017 (peça 2, p. 141) , o Órgão Instaurador notificou o responsável acerca das irregularidades na execução dos recursos do PNAE/2004, requerendo a devolução dos recursos.
PNAE/2005
7. Para a execução do PNAE/2005, foi repassada a importância total de R$ 190.406,40, conforme relação de ordens bancárias constantes da Tabela 'DADOS DO PNAE/2005' (peça 11, p. 105) . Não consta, dos autos, o extrato da conta específica referente ao exercício de 2005, o que também impossibilita identificar as datas em que os referidos recursos foram creditados.
8. A execução do PNAE/2005 foi fiscalizada pela Controladoria-Geral da União - CGU, conforme Relatório de Demandas Externas 00190.31996/2006-17 (peça 6, p. 106-112 e 115 125 e peça 7, p. 1-11) , no qual consta o registro de diversas ocorrências.
9. Não consta, dos autos, a prestação de contas do PNAE/2005, bem como eventuais documentos complementares apresentados pelo responsável.
10. A prestação de contas do PNAE/2005 foi analisada pela Informação 256/2014   DAESP COPRA/CGCAP/DIFIN/FNDE (peça 3, p. 10-40) , pela Informação 132/2015   DAESP/COPRA/CGCAP/DIFIN/FNDE (peça 3, p. 80-105) , pelo Parecer 857/2015   DAESP/COPRA/CGCAP/DIFIN/FNDE (peça 5, p. 28-34) , e pelo Parecer 1717/2016/DAESP/COPRA/CGCAP/DIFIN (peça 5, p. 41-45) .
11. Constitui o fundamento para a instauração da presente Tomada de Contas Especial, em relação ao PNAE/2005, conforme apontado no Parecer 1717/2016/DAESP/COPRA/CGCAP/DIFIN (peça 5, p. 41-45) :
11.1. não disponibilização da documentação comprobatória do gasto realizado.
12. Por meio do Ofício 477/2014 - DAESP/COPRA/CGCAP/DIFIN/FNDE/MEC (peça 3, p. 41-63) e do Ofício 576/2015 - DAESP/COPRA/CGCAP/DIFIN/FNDE/MEC (peça 3, p. 106 118 e peça 4, p. 1-6) e Avisos de Recebimento (peça 3, p. 76 e peça 4, p. 13, respectivamente) , e do Edital de Notificação 78/2016 (peça 5, p. 50) , o Órgão Instaurador notificou o responsável acerca das irregularidades na execução dos recursos do PNAE/2005, requerendo a regularização das pendências ou a devolução dos recursos.
PNAE/2006
13. Para a execução do PNAE/2006, foi creditada a importância total de R$ 265.449,60, conforme relação de ordens bancárias constantes da Tabela 'DADOS DO PNAE/2006' (peça 11, p. 105 106) . Os valores foram creditados na conta específica ao longo do exercício de 2006, conforme extrato da conta específica do programa (peça 5, p. 63-74) .
14. A execução do PNAE/2006 foi fiscalizada pela Controladoria-Geral da União, conforme Relatório de Demandas Externas 00190.31996/2006-17 (peça 6, p. 106-112 e 115 125 e peça 7, p. 1 11) , no qual consta o registro de diversas ocorrências.
15. Não consta, dos autos, a prestação de contas do PNAE/2006, bem como eventuais documentos complementares apresentados pelo responsável.
16. A prestação de contas do PNAE/2006 foi analisada pela Informação 256/2014   DAESP/COPRA/CGCAP/DIFIN/FNDE (peça 3, p. 10-40) , pela Informação 132/2015   DAESP/COPRA/CGCAP/DIFIN/FNDE (peça 3, p. 80-105) , pelo Parecer 858/2015   DAESP/COPRA/CGCAP/DIFIN/FNDE (peça 9, p. 87-93) , e pelo Parecer 1719/2016/DAESP/COPRA/CGCAP/DIFIN (peça 11, p. 91-96) .
17. Constitui o fundamento para a instauração da presente Tomada de Contas Especial, em relação ao PNAE/2006, conforme apontado no Parecer 1719/2016/DAESP/COPRA/CGCAP/DIFIN (peça 11, p. 91-96) :
17.1. não disponibilização da documentação comprobatória do gasto realizado.
18. Por meio do Ofício 477/2014 - DAESP/COPRA/CGCAP/DIFIN/FNDE/MEC (peça 3, p. 41-63) , do Ofício 576/2015 - DAESP/COPRA/CGCAP/DIFIN/FNDE/MEC (peça 3, p. 106 118 e peça 4, p. 1-6) e do Ofício 23389/2016/Daesp/Copra/Cgcap/Difin-FNDE (peça 11, p. 97-98) , e Avisos de Recebimento (peça 3, p. 76, peça 4, p. 13 e peça 11, p. 103, respectivamente) , o Órgão Instaurador notificou o responsável acerca das irregularidades na execução dos recursos do PNAE/2006, requerendo a regularização das pendências ou a devolução dos recursos.
19. Diante do não saneamento integral das irregularidades apontadas e da não devolução dos recursos devidos, instaurou-se a Tomada de Contas Especial. No Relatório de TCE 189/2017   DIREC/COTCE/CGCAP/DIFIN-FNDE/MEC (peça 11, p. 105-113) , conclui-se que o prejuízo importaria no valor parcial dos recursos repassados, imputando-se a responsabilidade ao Sr. Marcello da Silva Britto (CPF XXX.860.475-XX) , Prefeito do município de Ribeira do Amparo/BA (gestões 2001-2004 e 2005 2007) , em razão das irregularidades apuradas.
20. O Relatório de Auditoria 64/2018, da Controladoria-Geral da União (peça 11, p. 124 128) , também chegou às mesmas conclusões.
21. Após serem emitidos o Certificado de Auditoria, o Parecer do Dirigente de Controle Interno e o Pronunciamento Ministerial (peça 11, p. 122-123, 129 e 131) , o processo foi remetido a esse Tribunal.
22. Em instrução de peça 13, em virtude da ausência de documentos essenciais para a apuração dos fatos, foi proposta a realização de diligência ao Banco do Brasil S/A, bem como ao Fundo Nacional de Desenvolvimento da Educação.
23. Promovidas as diligências, o Fundo Nacional de Desenvolvimento da Educação - FNDE apresentou resposta (peça 19) , e o Banco do Brasil S/A encaminhou os documentos presentes na peça 23.
24. Em nova instrução de peça 24, os documentos obtidos pelas diligências foram analisados, o que permitiu apurar o dano referente ao PNAE/2005 e PNAE/2006.
25. Em relação ao PNAE/2004, chegou-se à conclusão de que ainda faltavam documentos para se caracterizar o prejuízo apurado, razão pela qual foi proposta nova diligência à Auditoria Interna do Fundo Nacional de Desenvolvimento da Educação.
26. Realizada a diligência, a Auditoria Interna do FNDE encaminhou os documentos presentes na peça 28.
27. Na instrução de peça 30, analisando-se os documentos nos autos, concluiu-se pela necessidade de realização de citação para as irregularidades abaixo:
27.1. Irregularidades:
I)  em relação ao PNAE/2004:
a) ausência de nota fiscal    referente ao cheque 850186, de 6/12/2004, no valor de R$ 510,00, suportada pelo empenho 2196/2004, em favor de Laudicéia Alves dos Santos (peça 28, p. 30) , e que foi apresentado apenas recibo (peça 28, p. 31) ;
b) nota fiscal ilegível, emitida por Asa Norte Ltda. (peça 28, p. 32) , referente ao cheque 850189, de 3/12/2004, no valor de R$ 5.000,00;
c)  notas fiscais 596, de R$ 11.872,80, emitida em 6/4/2004 (peça 28, p. 33) , 668, de R$ 7.607,20, emitida em 3/5/2004 (peça 28, p. 34) , e 669, de R$ 2.376,00, emitida em 3/5/2004 (peça 28, p. 35) , todas da sociedade empresária E. S. G. Com. Ltda., pagas com os cheques 850132 e 850117, além de não terem sido disponibilizadas por ocasião da fiscalização in loco, não possuem o carimbo do posto de controle da Secretaria Estadual de Fazenda, e possuem diagramação visual diferente entre si, além do fato da nota fiscal 596 não possuir o atesto de recebimento pelo município; e
d)  notas fiscais referentes a supostos fornecimentos por pessoas jurídicas inidôneas (peça 28, p. 27-29) , conforme apurado pela Secretaria de Estado da Fazenda de Sergipe (peça 28, p. 14-26) , e informado no Parecer 91/2005-DIVAP/AUDIT/FNDE/MEC (peça 28, p. 2-12) , que resultou na glosa das despesas pagas com o cheque 850191, de 2/12/2004, no valor de R$ 6.775,85, e cheque 850187, de 30/11/2004, no valor de R$ 3.118,80;
II)  em relação ao PNAE/2005 e PNAE/2006: não disponibilização da documentação comprobatória dos gastos realizados;
27.1.1. Evidências das irregularidades: nota fiscal ilegível, emitida por Asa Norte Ltda. (peça 28, p. 32) ; nota fiscal 596, de R$ 11.872,80, emitida em 6/4/2004 (peça 28, p. 33) ; nota fiscal 668, de R$ 7.607,20, emitida em 3/5/2004 (peça 28, p. 34) ; nota fiscal 669, de R$ 2.376,00, emitida em 3/5/2004 (peça 28, p. 35) ; notas fiscais referentes a supostos fornecimentos por pessoas jurídicas inidôneas (peça 28, p. 27-29) ; documento técnico da Secretaria de Estado da Fazenda de Sergipe (peça 28, p. 14 26) ; Parecer 91/2005-DIVAP/AUDIT/FNDE/MEC (peça 28, p. 2-12) ; Parecer 21/2007 DIVAP/FNDE/MEC (peça 2, p. 59-64) ; Parecer 278/2016   DAESP/COPRA/CGCAP/DIFIN/FNDE (peça 2, p. 124-130) ; e Relatório de TCE 189/2017   DIREC/COTCE/CGCAP/DIFIN-FNDE/MEC (peça 11, p. 105-113) ;
27.1.2.  Normas infringidas: art. 21, da Resolução CD/FNDE 38, de 23/8/2004, ao art. 22, da Resolução CD/FNDE 1, de 26/1/2005, e art. 24, da Resolução CD/FNDE 32, de 10/8/2006;
27.1.3.  Débitos relacionados ao responsável Marcello da Silva Britto:
	VALOR ORIGINAL (R$) 
	DATA DA OCORRÊNCIA

	     510,00
	6/12/2004

	  5.000,00
	3/12/2004

	11.872,80
	30/4/2004

	  9.983,20
	27/5/2004

	  6.775,85
	2/12/2004

	  3.118,80
	30/11/2004

	  8.105,37
	5/8/2005

	10.846,20
	1º/9/2005

	  1.439,54
	5/9/2005

	     973,00
	6/9/2005

	     897,60
	13/9/2005

	  9.437,02
	13/9/2005

	  1.050,00
	15/9/2005

	12.669,05
	6/10/2005

	     396,00
	10/10/2005

	     913,50
	24/10/2005

	12.475,59
	7/11/2005

	  7.322,54
	16/11/2005

	  1.113,00
	14/12/2005

	  1.980,00
	5/6/2006

	     792,00
	8/6/2006

	  2.000,00
	9/6/2006

	     900,00
	12/6/2006

	28.000,00
	28/12/2006

27.1.4.   Cofre credor: Fundo Nacional de Desenvolvimento da Educação.
27.1.5.   Responsável: Marcello da Silva Britto.
27.1.6. Conduta: deixar de apresentar documentação comprobatória das despesas ou apresentar documentação irregular para comprovar despesas efetuadas com recursos do Programa Nacional de Alimentação Escolar (PNAE) , nos exercícios de 2004, 2005 e 2006.
27.1.7. Nexo de causalidade: a conduta descrita impediu a comprovação da regular aplicação dos recursos repassados ao município de Ribeira do Amparo/BA, no âmbito do Programa Nacional de Alimentação Escolar (PNAE) , nos exercícios de 2004, 2005 e 2006, em afronta ao art. 21, da Resolução CD/FNDE 38, de 23/8/2004, ao art. 22, da Resolução CD/FNDE 1, de 26/1/2005, e art. 24, da Resolução CD/FNDE 32, de 10/8/2006.
27.1.8. Culpabilidade: não há excludentes de ilicitude, de culpabilidade e de punibilidade; é razoável supor que o responsável tinha consciência da ilicitude de sua conduta; era exigível conduta diversa da praticada, qual seja, desincumbir-se do seu dever por meio da apresentação dos documentos comprobatórios das despesas realizadas na execução do programa. 
27.1.9. Encaminhamento: citação.
28. Em cumprimento ao pronunciamento da unidade (peça 32) , foi efetuada citação do responsável, nos moldes adiante:
a)  Sr. Marcello da Silva Britto - promovida a citação do responsável, conforme delineado adiante:
	Comunicação: Ofício 5150/2019-TCU/Secex-TCE (peça 35) 
Data da Expedição: 16/7/2019
Data da Ciência: 19/7/2019 - peça 36
Nome do recebedor: Edson Nascimento
Observação: Ofício enviado para o endereço do responsável, conforme pesquisa de endereço no Registro Nacional de Carteira de Habilitação (peças 33 e 40) 
	
29. Conforme Despacho de Conclusão das Comunicações Processuais (peça 38) , informam-se que as providências inerentes às comunicações processuais foram concluídas. 
30. Cumpre destacar que esse mesmo responsável foi devidamente citado no âmbito do TC Processo 027.610/2018-7, por intermédio do Ofício 1043/2019-TCU/Secex-TCE (peça 75 daquele processo) , recebido mediante AR de peça 77 daquele processo (encartado à peça 41) , enviado exatamente para o mesmo endereço para onde foi encaminhada a comunicação de citação nestes autos (peças 35 e 36) . Registre-se que o Sr. Marcello da Silva Britto apresentou alegações de defesa, no âmbito do TC Processo 027.610/2018-7, conforme peças 78 a 93 daquele processo, de forma que pode ser considerada válida a citação realizada no presente caso concreto.
31.  Transcorrido o prazo regimental, o responsável permaneceu silente, devendo ser considerado revel, nos termos do art. 12, §3º, da Lei 8.443/1992.
ANÁLISE DOS PRESSUPOSTOS DE PROCEDIBILIDADE DA IN/TCU 71/2012
Prejuízo ao Contraditório e Ampla Defesa
32.  Verifica-se que não houve o transcurso de mais de dez anos desde o fato gerador sem que tenha havido a notificação do responsável pela autoridade administrativa federal competente (art. 6º, inciso II, c/c art. 19, da IN/TCU 71/2012, modificada pela IN/TCU 76/2016) .
33. No PNAE/2004, os recursos foram transferidos ao longo do exercício de 2004 a partir de 26/2/2004 (peça 11, p. 105) , as despesas que foram impugnadas ocorreram após 30/4/2004 (peça 2, p. 125-126) , e o responsável foi notificado sobre as irregularidades pela autoridade administrativa competente em 11/2/2014, por meio do Ofício 127/2014 DIFIP/COFIC/AUDIT/FNDE/MEC (peça 2, p. 69) e respectivo Aviso de Recebimento (peça 2, p. 74) .
34. Em relação ao PNAE/2005, os recursos foram transferidos ao longo do exercício de 2005, a partir de 29/4/2005 (peça 11, p. 105) , as despesas que foram impugnadas ocorreram após 5/8/2005 (peça 5, p. 44) , e o responsável foi notificado sobre as irregularidades pela autoridade administrativa competente em 15/1/2015, por meio do Ofício 477/2014   DAESP/COPRA/CGCAP/DIFIN/FNDE/MEC (peça 3, p. 41-63) e respectivo Aviso de Recebimento (peça 3, p. 76) .
35. Quanto ao PNAE/2006, os recursos foram transferidos ao longo do exercício de 2006 a partir de 3/3/2006 (peça 5, p. 65) , as despesas que foram impugnadas ocorreram após 5/6/2006 (peça 11, p. 95) , e o responsável foi notificado sobre as irregularidades pela autoridade administrativa competente em 15/1/2015, por meio do Ofício 477/2014   DAESP/COPRA/CGCAP/DIFIN/FNDE/MEC (peça 3, p. 41-63) e respectivo Aviso de Recebimento (peça 3, p. 76) .
Valor de Constituição da TCE  
36.  Verifica-se, ainda, que o valor atualizado do débito apurado (sem juros) , em 1º/1/2017, é de R$ 268.263,07, portanto, superior ao limite mínimo de R$ 100.000,00, na forma estabelecida conforme os arts. 6º, inciso I, e 19, da IN/TCU 71/2012, modificada pela IN/TCU 76/2016. 
OUTROS DÉBITOS NOS SISTEMAS DO TCU COM O MESMO RESPONSÁVEL
37.  Informa-se que foi encontrado débito imputável ao responsável em outros processos no Tribunal:
	Responsável
	Processos

	Marcello da Silva Britto
	Processo 022.097/2008-0 (TCE, encerrado) , Processo 033.719/20080 (TCE, encerrado) , 001.190/0091  (TCE, encerrado) , Processo 002.494/20091  (TCE, encerrado) , Processo 025.973/20100 (TCE, encerrado) , Processo 036.318/20116 (TCE, encerrado) , Processo 007.417/20144 (TCE, encerrado) , Processo 010.415/20149 (TCE, encerrado) , Processo 011.695/20145 (TCE, encerrado) , Processo 011.944/20145 (TCE, aberto) , Processo 015.307/20182  (TCE, aberto) e 027.610/20187  (TCE, aberto) 

38.  A tomada de contas especial está, assim, devidamente constituída e em condição de ser instruída.
EXAME TÉCNICO
Da validade das notificações:
39.  Preliminarmente, cumpre tecer breves considerações sobre a forma como são realizadas as comunicações processuais no TCU. A esse respeito, destacam-se o art. 179, do Regimento Interno do TCU (Resolução 155, de 4/12/2002) e o art. 4º, inciso III, § 1º, da Resolução TCU 170, de 30 de junho de 2004, in verbis:
Art. 179. A citação, a audiência ou a notificação, bem como a comunicação de diligência, far se-ão:
I - mediante ciência da parte, efetivada por servidor designado, por meio eletrônico, fac-símile, telegrama ou qualquer outra forma, desde que fique confirmada inequivocamente a entrega da comunicação ao destinatário;
II - mediante carta registrada, com aviso de recebimento que comprove a entrega no endereço do destinatário;
III - por edital publicado no Diário Oficial da União, quando o seu destinatário não for localizado
 (...) 
Art. 3º As comunicações serão dirigidas ao responsável, ou ao interessado, ou ao dirigente de órgão ou entidade, ou ao representante legal ou ao procurador constituído nos autos, com poderes expressos no mandato para esse fim, por meio de:
I - correio eletrônico, fac-símile ou telegrama;
II - servidor designado;
III - carta registrada, com aviso de recebimento;
IV - edital publicado no Diário Oficial da União, quando o seu destinatário não for localizado, nas hipóteses em que seja necessário o exercício de defesa.
Art. 4º. Consideram-se entregues as comunicações:
I - efetivadas conforme disposto nos incisos I e II do artigo anterior, mediante confirmação da ciência do destinatário;
II - realizadas na forma prevista no inciso III do artigo anterior, com o retorno do aviso de recebimento, entregue comprovadamente no endereço do destinatário;
III - na data de publicação do edital no Diário Oficial da União, quando realizadas na forma prevista no inciso IV do artigo anterior.
§ 1º O endereço do destinatário deverá ser previamente confirmado mediante consulta aos sistemas disponíveis ao Tribunal ou a outros meios de informação, a qual deverá ser juntada ao respectivo processo.
 (...) 
40.  Bem se vê, portanto, que a validade da citação via postal não depende de que o aviso de recebimento seja assinado pelo próprio destinatário da comunicação, o que dispensa, no caso em tela, a entrega do AR em 'mãos próprias'. A exigência da norma é no sentido de o Tribunal verificar se a correspondência foi entregue no endereço correto, residindo aqui a necessidade de certeza inequívoca. 
41.  Não é outra a orientação da jurisprudência do TCU, conforme se verifica dos julgados a seguir transcritos:
São válidas as comunicações processuais entregues, mediante carta registrada, no endereço correto do responsável, não havendo necessidade de que o recebimento seja feito por ele próprio (Acórdão 3648/2013-TCU-Segunda Câmara, Relator Ministro José Jorge) ;
É prescindível a entrega pessoal das comunicações pelo TCU, razão pela qual não há necessidade de que o aviso de recebimento seja assinado pelo próprio destinatário. Entregando se a correspondência no endereço correto do destinatário, presume-se o recebimento da citação. (Acórdão 1019/2008-TCU-Plenário, Relator Ministro Benjamin Zymler) ;
As comunicações do TCU, inclusive as citações, deverão ser realizadas mediante Aviso de Recebimento - AR, via Empresa Brasileira de Correios e Telégrafos, bastando para sua validade que se demonstre que a correspondência foi entregue no endereço correto. (Acórdão 1526/2007-TCU-Plenário, Relator Ministro Aroldo Cedraz) .
42. A validade do critério de comunicação processual do TCU foi referendada pelo Supremo Tribunal Federal, nos termos do julgamento do MS-AgR 25.816/DF, por meio do qual se afirmou a desnecessidade da ciência pessoal do interessado, entendendo-se suficiente a comprovação da entrega do 'AR' no endereço do destinatário:
EMENTA: AGRAVO REGIMENTAL. MANDADO DE SEGURANÇA. DESNECESSIDADE DE INTIMAÇÃO PESSOAL DAS DECISÕES DO TRIBUNAL DE CONTAS DA UNIÃO. ART. 179 DO REGIMENTO INTERNO DO TCU. INTIMAÇÃO DO ATO IMPUGNADO POR CARTA REGISTRADA, INICIADO O PRAZO DO ART. 18 DA LEI nº 1.533/51 DA DATA CONSTANTE DO AVISO DE RECEBIMENTO. DECADÊNCIA RECONHECIDA. AGRAVO IMPROVIDO.
O envio de carta registrada com aviso de recebimento está expressamente enumerado entre os meios de comunicação de que dispõe o Tribunal de Contas da União para proceder às suas intimações.
O inciso II do art. 179 do Regimento Interno do TCU é claro ao exigir apenas a comprovação da entrega no endereço do destinatário, bastando o aviso de recebimento simples. 
43. No caso vertente, a tentativa de citação do responsável se deu em endereço proveniente de pesquisa de endereços realizadas pelo TCU (vide parágrafos acima) , porquanto, devido ao insucesso de realizar a citação em endereço constante no sistema CPF da Receita Federal (peças 33 e 39) , buscou-se a notificação em endereço proveniente de sistema público (Registro Nacional de Carteira de Habilitação   peça 33) e das bases de dados do próprio TCU. A entrega do ofício citatório nesse endereço ficou comprovada (peça 36) .
44. Importante destacar que esse mesmo responsável foi devidamente citado no âmbito do TC Processo 027.610/2018-7, por intermédio do Ofício 1043/2019-TCU/Secex-TCE (peça 75 daquele processo) , recebido mediante AR de peça 77 daquele processo, utilizando-se o mesmo endereço cadastrado no Registro Nacional de Carteira de Habilitação. Nessa outra tomada de contas especial, o Sr. Marcello da Silva Britto apresentou alegações de defesa, conforme peças 78 a 93, daquele processo, de forma que pode ser considerada válida a citação realizada no presente caso concreto.
45. Nos processos do TCU, a revelia não leva à presunção de que seriam verdadeiras todas as imputações levantadas contra os responsáveis, diferentemente do que ocorre no processo civil, em que a revelia do réu opera a presunção da verdade dos fatos narrados pelo autor. Dessa forma, a avaliação da responsabilidade do agente não pode prescindir da prova existente no processo ou para ele carreada. 
46. Ao não apresentar sua defesa, o responsável deixou de produzir prova da regular aplicação dos recursos sob sua responsabilidade, em afronta às normas que impõem aos gestores públicos a obrigação legal de, sempre que demandados pelos órgãos de controle, apresentar os documentos que demonstrem a correta utilização das verbas públicas, a exemplo do contido no art. 93, do Decreto Lei 200/1967: 'Quem quer que utilize dinheiros públicos terá de justificar seu bom e regular emprego na conformidade das leis, regulamentos e normas emanadas das autoridades administrativas competentes.' 
47. Mesmo as alegações de defesa não sendo apresentadas, considerando o princípio da verdade real que rege esta Corte, procurou-se buscar, em manifestações do responsável na fase interna desta Tomada de Contas Especial, se havia algum argumento que pudesse ser aproveitado a seu favor. 
48. No entanto, a manifestação do responsável na fase interna não foi suficiente para afastar as irregularidades apontadas.
49. Ademais, em instrução de peça 30, foi realizada uma análise completa com a documentação presente nos autos, a partir da qual concluiu-se que, em relação à questão das notas fiscais inidôneas, de acordo com a análise técnica efetuada pela Secretaria de Estado da Fazenda de Sergipe (peça 28, p. 15) , constou que a empresa A. S. Gráfica, que imprimiu as notas fiscais Mod1   saída - números 84 e 125, da sociedade empresária Supermercado Celuta Comércio Ltda. (peça 28, p. 27 28) , possui CNPJ inválido perante a Receita Federal e a Secretaria de Estado da Fazenda de Sergipe, sendo que a autorização para impressão de documentos fiscais 10.579/2003 pertence a outro contribuinte (Dulcinaldo Fontes de Matos) , o que implicou na invalidação fiscal dos respectivos documentos fiscais, nos valores de R$ 2.556,80 e de R$ 4.219,05.
50. Foi constatado, por técnicos da Secretaria, que o cadastro com nome de fantasia é Supermercado Celuta, entretanto, na sua fachada, apresenta a denominação Supermercado Oliveira (peça 28, p. 16) .
51. Quanto à nota fiscal 543, no valor de R$ 3.118,80, emitida em 30/11/2004, da empresa Rabelo Cia. Ltda. (peça 28, p. 29) , a Secretaria de Estado da Fazenda de Sergipe constatou que tem data de emissão e saída de 8/12/2004, na via que estava no bloco de notas fiscais, portanto divergente da que consta no documento fiscal. Porém, o mais grave é que, no endereço informado pelo contribuinte, funciona um depósito fechado onde, segundo informações, estavam depositadas mercadorias e veículos pertencentes aos proprietários da empresa Comercial Asa Norte, que apresenta cadastro distinto dos proprietários da Rabelo Cia. Ltda. (peça 28, p. 22) , o que implicou na invalidação da respectiva nota fiscal.
52. Com relação ao PNAE/2005 e PNAE/2006, cruzando-se as informações constantes no Parecer 1717/2016/DAESP/COPRA/CGCAP/DIFIN (peça 5, p. 41-45) e no Parecer 1719/2016/DAESP/COPRA/CGCAP/DIFIN (peça 11, p. 91-96) , com os extratos da conta específica dos respectivos exercícios financeiros (2005 - peça 23, p. 2-16; 2006 - peça 5, p. 63-74) , entendeu-se suficientemente caracterizada a irregularidade referente à não disponibilização da documentação comprobatória dos gastos realizados à conta do PNAE, com os ajustes necessários em razão de divergências nas informações.
53. Dessa forma, não há mais elementos que possam ser aproveitados em favor do responsável revel.
54. Em se tratando de processo em que a parte interessada não se manifestou acerca das irregularidades imputadas, não há elementos para que se possa efetivamente aferir e reconhecer a ocorrência de boa-fé na conduta do responsável, podendo este Tribunal, desde logo, proferir o julgamento de mérito pela irregularidade das contas, conforme os termos dos §§ 2º e 6º do art. 202 do Regimento Interno do TCU (Acórdão 2064/2011-TCU-Primeira Câmara, relator Ministro Ubiratan Aguiar; Acórdão 6182/2011-TCU-Primeira Câmara, relator Ministro Weber de Oliveira; Acórdão 4072/2010-TCU-Primeira Câmara, relator Ministro Valmir Campelo; Acórdão 1189/2009-TCU-Primeira Câmara, relator Ministro Marcos Bemquerer; e Acórdão 731/2008-TCU-Plenário, relator Ministro Aroldo Cedraz) .
55. Dessa forma, o responsável deve ser considerado revel, nos termos do art. 12, §3º, da Lei 8.443/1992, devendo as contas serem julgadas irregulares, condenando-o ao débito apurado e aplicando-lhe a multa prevista no art. 57, da Lei 8.443/1992.
PRESCRIÇÃO DA PRETENSÃO PUNITIVA
56.  Vale ressaltar que a pretensão punitiva, conforme Acórdão 1441/2016-TCU-Plenário, Relator Ministro Benjamin Zymler, que uniformizou a jurisprudência acerca dessa questão, subordina se ao prazo geral de prescrição indicado no art. 205, do Código Civil, que é de dez anos, contado da data de ocorrência da irregularidade sancionada, nos termos do art. 189, do Código Civil, sendo este prazo interrompido pelo ato que ordenar a citação, a audiência ou a oitiva do responsável.
57. No caso em exame, ocorreu a prescrição, uma vez que as irregularidades sancionadas ocorreram nos exercícios de 2004, 2005 e 2006 e o ato que ordenou a realização da citação deu-se em 29/6/2019 (peça 32) .
CONCLUSÃO
58.  Em face da análise promovida na seção 'Exame Técnico', verifica-se que o responsável não logrou comprovar a boa e regular aplicação dos recursos. E, instado a se manifestar, optou pelo silêncio, configurando a revelia, nos termos do § 3º, do art. 12, da Lei 8.443/1992.
59. Vale ressaltar que a jurisprudência pacífica nesta Corte é no sentido da imprescritibilidade das ações de ressarcimento ao erário (Súmula TCU 282) . Dessa forma, identificado dano ao erário, deve se instaurar e julgar o processo de tomada de contas especial para responsabilizar seus agentes causadores, respeitando o direito ao contraditório e à ampla defesa, independentemente de quando ocorreram os atos impugnados.
60. Verifica-se também que houve a prescrição da pretensão punitiva, conforme análise já realizada.
61. Tendo em vista que não constam dos autos elementos que permitam reconhecer a boa-fé do responsável, sugere-se que as suas contas sejam julgadas irregulares, nos termos do art. 202, § 6º, do RI/TCU, com a imputação do débito atualizado monetariamente e acrescido de juros de mora, nos termos do art. 202, §1º do RI/TCU, descontado o valor eventualmente recolhido.
PROPOSTA DE ENCAMINHAMENTO
62. Diante do exposto, submetem-se os autos à consideração superior, propondo ao Tribunal:
a) considerar revel o responsável Marcello da Silva Britto (CPF XXX.860.475-XX) , para todos os efeitos, dando-se prosseguimento ao processo, com fulcro no art. 12, § 3º, da Lei 8.443/1992; 
b)   julgar irregulares, nos termos dos arts. 1º, inciso I, 16, inciso III, alíneas 'b' e 'c', da Lei 8.443/1992, c/c os arts. 19 e 23, inciso III, da mesma Lei, as contas do responsável Marcello da Silva Britto (CPF XXX.860.475-XX) , condenando-o ao pagamento das importâncias a seguir especificadas, atualizadas monetariamente e acrescidas dos juros de mora, calculadas a partir das datas discriminadas até a data da efetiva quitação do débito, fixando-lhe o prazo de quinze dias, para que comprove, perante o Tribunal, o recolhimento das referidas quantias aos cofres do Fundo Nacional de Desenvolvimento da Educação, nos termos do art. 23, inciso III, alínea 'a', da citada lei, c/c o art. 214, inciso III, alínea 'a', do Regimento Interno do TCU;  
  Débitos relacionados ao responsável Marcello da Silva Britto (CPF XXX.860.475-XX) :
	VALOR ORIGINAL (R$) 
	DATA DA OCORRÊNCIA

	     510,00
	6/12/2004

	  5.000,00
	3/12/2004

	11.872,80
	30/4/2004

	  9.983,20
	27/5/2004

	  6.775,85
	2/12/2004

	  3.118,80
	30/11/2004

	  8.105,37
	5/8/2005

	10.846,20
	1º/9/2005

	  1.439,54
	5/9/2005

	     973,00
	6/9/2005

	     897,60
	13/9/2005

	  9.437,02
	13/9/2005

	  1.050,00
	15/9/2005

	12.669,05
	6/10/2005

	     396,00
	10/10/2005

	     913,50
	24/10/2005

	12.475,59
	7/11/2005

	  7.322,54
	16/11/2005

	  1.113,00
	14/12/2005

	  1.980,00
	5/6/2006

	     792,00
	8/6/2006

	  2.000,00
	9/6/2006

	     900,00
	12/6/2006

	28.000,00
	28/12/2006

c)  autorizar, desde logo, a cobrança judicial das dívidas, caso não atendida a notificação, na forma do disposto no art. 28, inciso II, da Lei 8.443/1992;
d) autorizar também, desde logo, se requerido, com fundamento no art. 28, inciso I, da Lei 8.443/1992, c/c o art. 217, §§ 1º e 2º, do Regimento Interno do TCU, o parcelamento das dívidas em até 36 parcelas, incidindo, sobre cada parcela, corrigida monetariamente, os correspondentes acréscimos legais, fixando-lhe o prazo de quinze dias, a contar do recebimento da notificação, para comprovar, perante o Tribunal, o recolhimento da primeira parcela, e de trinta dias, a contar da parcela anterior, para comprovar o recolhimento das demais parcelas, devendo incidir, sobre cada valor mensal, atualizado monetariamente, os juros de mora devidos, no caso do débito, na forma prevista na legislação em vigor, alertando o responsável de que a falta de comprovação do recolhimento de qualquer parcela importará o vencimento antecipado do saldo devedor, nos termos do § 2º do art. 217 do Regimento Interno deste Tribunal; 
e) enviar cópia do Acórdão a ser prolatado, bem como do Relatório e do Voto que o fundamentarem à Procuradoria da República no Estado da Bahia, nos termos do § 3º do art. 16 da Lei 8.443/1992, c/c o § 7º do art. 209 do Regimento Interno/TCU, para adoção das medidas cabíveis; e
f) enviar cópia do Acórdão que vier a ser proferido ao Fundo Nacional de Desenvolvimento da Educação e ao responsável, para ciência, informando que a presente deliberação, acompanhada do Relatório e do Voto que a fundamenta, está disponível para a consulta no endereço www.tcu.gov.br/acordaos, além de esclarecer que, caso requerido, o TCU poderá fornecer sem custos as correspondentes cópias, de forma impressa."
O MP/TCU, representado pelo subprocurador-geral Paulo Soares Bugarin, em seu parecer regimental, manifestou-se de acordo com a proposta formulada pela Secex-TCE (peça 45) .
É o relatório.

Carla Valoise Oliveira de Avila Machado (OAB/BA 30.470), representando Marcello da Silva Britto.

Subprocurador-Geral Paulo Soares Bugarin.

TOMADA DE CONTAS ESPECIAL. PROGRAMA NACIONAL DE ALIMENTAÇÃO ESCOLAR. NÃO COMPROVAÇÃO DA BOA E REGULAR APLICAÇÃO DOS RECURSOS REPASSADOS. CITAÇÃO. REVELIA. CONTAS IRREGULARES. DÉBITO. PRESCRIÇÃO DA PRETENSÃO PUNITIVA. COMUNICAÇÕES.

TOMADA DE CONTAS ESPECIAL (TCE)

Secretaria de Controle Externo de Tomada de Contas Especial (Secex-TCE).

Examino tomada de contas especial (TCE) instaurada pelo Fundo Nacional de Desenvolvimento (FNDE) contra o Sr. Marcello da Silva Britto, ex-prefeito do município de Ribeira do Amparo/PA, em razão de irregularidades identificadas na execução dos recursos repassados ao município no âmbito do Programa Nacional de Alimentação Escolar (PNAE) nos exercícios de 2004 a 2006.
O repasse dos recursos tinha por objeto a aquisição exclusiva de gêneros alimentícios, em caráter complementar, para atendimento dos alunos matriculados em creches, pré-escolas e em escolas do ensino fundamental.
Para a execução do PNAE/2004, foi entregue ao município a importância de R$ 177.081,60. 
Para o PNAE/2005, foi transferido ao município o valor de R$ 190.406,40 (peça 11, p. 105) e para o PNAE/2006, R$ 265.449,60 (peça 11, p. 105/106) .
Após a análise da documentação juntada aos autos e da realização de diversas medidas saneadoras, o responsável foi regulamente citado para apresentar alegações de defesa ou recolher o débito nos seguintes termos (peça 30) :
"ALEGAÇÕES DE DEFESA quanto à irregularidade detalhada a seguir:
Irregularidade: I) em relação ao PNAE/2004: 1) ausência de nota fiscal referente ao cheque 850186, de 6/12/2004, no valor de R$ 510,00, suportada pelo empenho 2196/2004, em favor de Laudicéia Alves dos Santos, e que foi apresentado apenas recibo; 2) nota fiscal ilegível, emitida por Asa Norte Ltda., referente ao cheque 850189, de 3/12/2004, no valor de R$ 5.000,00; 3) notas fiscais 596, de R$ 11.872,80, emitida em 6/4/2004, 668, de R$ 7.607,20, emitida em 3/5/2004, e 669, de R$ 2.376,00, emitida em 3/5/2004, todas da sociedade empresária E. S. G. Com. Ltda., pagas com os cheques 850132 e 850117, além de não terem sido disponibilizadas por ocasião da fiscalização in loco, não possuem o carimbo do posto de controle da Secretaria Estadual de Fazenda e possuem diagramação visual diferente entre si, além do fato da nota fiscal 596 não possuir o atesto de recebimento pelo município; e 4) notas fiscais referentes a supostos fornecimentos por pessoas jurídicas inidôneas, conforme apurado pela Secretaria de Estado da Fazenda de Sergipe, e informado no Parecer 91/2005-DIVAP/AUDIT/FNDE/MEC, que resultou na glosa das despesas pagas com o cheque 850191, de 2/12/2004, no valor de R$ 6.775,85, e cheque 850187, de 30/11/2004, no valor de R$ 3.118,80; 
II) em relação ao PNAE/2005 e PNAE/2006: não disponibilização da documentação comprobatória dos gastos realizados;
Conduta: deixar de apresentar documentação comprobatória das despesas ou apresentar documentação irregular para comprovar despesas efetuadas com recursos do Programa Nacional de Alimentação Escolar (PNAE) , nos exercícios de 2004, 2005 e 2006;"
Transcorrido o prazo regimental, o responsável não se manifestou.
Em vista disso, propôs a Secex-TCE considerá-lo revel, julgar suas contas irregulares, condenando-o ao pagamento do débito. 
Considerou prescrita a pretensão punitiva, uma vez que as irregularidades teriam acontecido entre os exercícios de 2004 a 2006 e a citação foi expedida em 2019.
A proposta foi acompanhada pelo MP/TCU em sua manifestação regimental (peça 46) . 
II
Acompanho as análises e conclusões formuladas pela Secex-TCE, acolhidas pelo MP/TCU.
Uma vez que o responsável permaneceu inerte diante da citação que lhe foi regularmente dirigida, deve ser considerado revel, dando-se prosseguimento ao processo, nos termos do art. 12, § 3º, da Lei 8.443/1992.
Recai sobre o responsável a obrigação de demonstrar que os recursos federais repassados foram regularmente utilizados.
Uma vez que não foram carreados aos autos elementos aptos a demonstrar a boa e regular aplicação dos valores repassados, impõe-se que suas contas sejam julgadas irregulares, condenando-o em débito, sem aplicação da multa prevista no art. 57 da Lei 8.443/1992, em razão da prescrição da pretensão punitiva (Acórdão 1441/2016-TCU-Plenário) .
Diante do exposto, manifesto-me pela aprovação do acórdão que ora submeto à apreciação deste Colegiado.
TCU, Sala das Sessões Ministro Luciano Brandão Alves de Souza, em 5 de novembro de 2019.
Weder de Oliveira
Relator